臺灣高等法院高雄分院民事判決　　　　 95年度上易字第174號
上　訴　人　甲○○
訴訟代理人　邱明政律師
被上訴人　　乙○○
訴訟代理人　楊水柱律師
上列當事人間返還投資款事件，上訴人對於中華民國95年9月14
日臺灣屏東地方法院95年度訴字第3 號第一審判決提 起上訴，
本院於96年1 月16日言詞辯論終結，判決如下：
    主  文
原判決關於駁回上訴人後開第二項之訴及訴訟費用之裁判廢棄。
被上訴人應給付上訴人新臺幣肆拾壹萬肆仟肆佰零貳元，及自民
國九十四年十月一日起至清償日止，按週年利率百分之五計算之
利息。
第一、二審訴訟費用由被上訴人負擔新臺幣壹萬壹仟壹佰貳拾伍
元，其餘新臺幣壹萬仟零拾伍元由上訴人負擔。
　　事實及理由
一、上訴人主張：兩造自民國94年2 月1 日起至94年5 月15日合
    夥期間，係由被上訴人為「高雄犬舍」合夥事業之負責人並
    負責經營管理，嗣因被上訴人擬獨資經營，要求終止合夥關
    係，上訴人勉予同意，故兩造於94年5 月15日結算，當時除
    由兩造會同盤點及會算相關店內物品，小狗及資金外，有關
    結算明細包括被上訴人承諾退還上訴人出資及應得之利益新
    臺幣（下同）170 萬2,715 元。並應允自94年7 月1 日起按
    月給付上訴人10萬元至付清為止，此有被上訴人親筆書寫之
    明細表可稽，惟被上訴人迄未給付分文，且否認合夥有結算
    之事實。為此訴請被上訴人返還投資款170 萬2,715 元及其
    中100 萬元自94年10月25日起之法定遲延利息。原審為其敗
    訴判決後，部分聲明不服提起上訴，其上訴聲明為：(一)先位
    聲明：(1)原判決關於駁回上訴人後開第二項之訴及該部分假
    執行之聲請，暨訴訟費用除確定部分外均廢棄。(2)被上訴人
    應給付上訴人414,402 元及自94年10月1 日起至清償日止按
    週年利率百分之五計算之利息。(3)第一、二審訴訟費用除確
    定部分外由被上訴人負擔。(二)備位聲明：(1)被上訴人應結算
    合夥隱名出資及餘額。(2)上訴人於被上訴人為前項計算報告
    前，保留關於給付範圍之聲明，並於確定後補正。
二、被上訴人則抗辯：上訴人所執之系爭明細表固屬被上訴人所
    書立，但僅為系爭合夥「高雄犬舍」之明細帳，而非合夥財
    產之結算，故兩造未在其上簽名。當時係因上訴人欲終止合
    夥，被上訴人乃與其商議，暫由被上訴人自同年6 月起至8
    月止獨自經營3 個月，如營運不好，即將犬舍轉售後，於9
    月份分帳，各按出資比例取回資金。兩造之合夥關係迄未終
    止，亦未完成結算程序。嗣上訴人擅將系爭合夥犬舍出售，
    又未提出價金以資分配，上訴人訴請被上訴人返還其投資款
    （合夥資金）即無理由，又上訴人上訴本院後，始追加備位
    聲明，被上訴人不同意其訴之追加。其答辯聲明(一)上訴駁回
    。(二)第二審訴訟費用由上訴人負擔。
三、兩造爭執及不爭執事項：
  (一)不爭執部分：
    (1)兩造自94年2 月1 日起於高雄市○○○路600 號房屋，合
      夥經營「高雄犬舍」，並由被上訴人出名租用上開房屋及
      為營業登記之負責人。
    (2)開始合夥時資金為200 萬元，約定上訴人出資65% ，被上
      訴人出資35%，實際被上訴人出資70萬元。
  (二)爭執部分：
    (1)兩造系爭合夥是否已終止？
    (2)如已終止，合夥之財產是否已結算，上訴人請求返還投資
      款之金額應為若干元？
四、兩造合夥是否終止部分：
    民法第667 條第1 項規定：稱合夥者，謂二人以上互約出資
    以經營共同事業之契約。同法第700 條則規定：稱隱名合夥
    者，謂當事人約定，一方對於他方所經營之事業出資，而分
    受其營業所生之利益，及分擔其所生損失之契約。又隱名合
    夥除民法債篇隱名合夥一節有規定者外，準用關於合夥之規
    定，亦為民法第701 條所明定。本件兩造就「高雄犬舍」合
    夥事業係以被上訴人名義為營業登記，並由被上訴人出名租
    用營業用房屋，且由上訴人為連帶保證人。上訴人並在本院
    追加備位聲明請求被上訴人應結算隱名合夥出資及餘額（見
    上訴人95年12月12日準備書狀及96年1 月16日辯論意旨狀）
    ，則兩造係隱名合夥關係，上訴人為隱名合夥人，又隱名合
    夥人之終止，除依民法第686 條之規定，得聲明退夥外，隱
    名合夥契約，亦得因當事人之同意而終止，並為民法第708
    條第2 款所明定。本件兩造於94年2 月1 日成立隱名合夥契
    約，並將承租作為「高雄犬舍」營業場所之房屋裝璜完成，
    並開始由被上訴人依約經營後，不久即因雙方理念不合，嗣
    於94年5 月15日，即由被上訴人將合夥之所有資產及上訴人
    之出資情形，以列舉方式載明，上訴人（在該明細表中稱上
    訴人為胖爸）資金共1,702,715 元。自7 月1 日開始姊（給
    ）付10萬元，直到1,702,715 元還完。（見原審卷8 頁）。
    該明細表係出名經營者即被上訴人所書具，此為被上訴人所
    不爭執，按系爭合夥僅兩造共計二人而已，該明細表既為出
    名合夥人即被上訴人所記載，而隱名合夥人即上訴人又不爭
    執其內容，則兩造就隱名合夥契約，已合意終止，足堪認定
    。被上訴人辯稱系爭合夥契約尚未終止，自不可採。
五、兩造終止合夥契約時，是否已結算出資？被上訴人應返還隱
    名合夥人即上訴人若干？
  (一)查上訴人為系爭合夥之隱名合夥人，且因被上訴人之同意，
    而於94年5 月15日終止合夥關係，詳如前開論述，則依民法
    第709 條規定，隱名合夥契約終止時，出名營業人，應返還
    隱名合夥人之出資及給與其應得之利益。但出資因損失而減
    少者，僅返還其餘存額。本件被上訴人於制作前開兩造合夥
    財產之分析表時，明列各項資產金額，並計算上訴人之出資
    額及由其姊（給）付10萬元，至上訴人之出資額1,702,715
    元還完為止，依上揭有關隱名合夥人終止合夥時，出名營業
    人應退還其出資之規定相符，被上訴人自有返還上訴人之出
    資額1,702,715 元之義務。
  (二)兩造間之合夥經營「高雄犬舍」自從94年5 月15日終止隱名
    合夥人即上訴人之合夥關係後，即由被上訴人獨資繼續經營
    ，惟被上訴人在上揭終止合夥之明細表末端附記：如果3 個
    月後9 月份經營不好（應係指94年6 、7 、8 共3 個月期間
    而言），9 月份分帳，用品盤點加狗狗資金938,943 元65
    %-20萬元胖爸需負責。按兩造既然已在94年5 月15日終止合
    夥關係，並計算上訴人出資金額，且表明分期返還上訴人直
    到還完。則自94年5 月15日終止合夥契約後之營業行為，乃
    是被上訴人獨資經營，與上訴人無涉，此項附記事項應係指
    如經被上訴人接手獨資繼續經營如果不好，則上訴人仍應負
    擔部分損失即938,943 元65% ，充其量應係於被上訴人結
    束營業，清理盈虧時，被上訴人得就上開金額主張上訴人應
    負責部分損失，而得以抵銷應返還之出資金額1,702,715 元
    ，被上訴人據此抗辯，兩造合夥尚未經結算，自不足採。
  (三)上訴人在其上訴理由中明確主張兩造業已於94年5 月15日終
    止合夥。被上訴人自94年5 月15日起獨資經營「高雄犬舍」
    ，嗣被上訴人於94年8 月15日晚邀其父母、弟、妹等人向上
    訴人表明不願經營而停業，並由其父交付鑰匙央求上訴人代
    為退貨，盤讓及退租等善後事宜，上訴人受託並考量自身亦
    為房屋租約之連帶保證人，始出面代為善後清理工作。被上
    訴人先於94年9 月5 日向主管機關申請停業，……直至清理
    完畢「高雄犬舍」之各項收入云云（見95年10月1 日上訴理
    由狀及96年1 月16日辯論意旨狀），足堪認定兩造合夥關係
    確於94年5 月15日終止。則被上訴人應返還上訴人之合夥出
    資額若干，自應以94年5 月15日之帳目為準。至於上訴人在
    94年8 月15日受被上訴人及其父母之託代為「高雄犬舍」出
    售、盤讓等善後工作，乃係上訴人受被上訴人委任之另一法
    律關係，上訴人受委任代為處理「高雄犬舍」，其受任之時
    究竟其房舍、狗狗、飼料、藥品……等價值若干？善後所得
    是否全部均歸被上訴人所有？上訴人有無違背委任之義務造
    成被上訴人損害？乃應由被上訴人另訴解決，業經本院於準
    備程序中闡述。本案之法律關係既係隱名合夥人請求出名之
    合夥人於合夥關係終止後，返還其出資，自應以合夥關係終
    止之時即94年5 月15日之合夥資產為基準，則兩造在本院審
    理中，各自主張其不同之計算「高雄犬舍」直至合夥關係終
    止後由上訴人代被上訴人為善後之清理出售，盤讓所得之金
    額，上訴人主張被上訴人應返還其414,402 元，而被上訴人
    計算結果，反而上訴人應返還被上訴人590,042 元，均非可
    採。
  (四)依前揭被上訴人於兩造終止合夥關係時所製作之帳目明細所
    載，被上訴人應返還上訴人之出資額為1,702,715 元，如再
    依附記事項所載，即「如果3 個月後，9 月份前，經營不好
    ，9 月份分帳，用品盤點加狗狗資金938,943 元65%-20萬
    胖爸需負責。」則938,943 元65%=610,313 元，610,313
    元-200,000元=410,313元應由上訴人（即上開明細帳所稱胖
    爸）負責。而1,702,715 元-410,313元=1,292,402元。亦即
    依兩造上開終上合夥之結算結果，被上訴人應返還上訴人出
    資額為1,292,402 元，上訴人僅聲明請求被上訴人返還414,
    402 元及自94年10月1 日起之法定遲延利息，並無不合，應
    予准許。
    綜據上述，上訴人請求被上訴人返還投資款414,402 元及自
    94年10月1 日起至清償日止按週年利率5%計算之利息為有理
    由，應予准許，原審就此部分為上訴人敗訴之判決，尚有未
    洽，上訴意旨指摘原判決不當，求為廢棄改判，為有理由，
    應將原判決就此部分所為上訴人敗訴判決廢棄改判如主文第
    2 項所示，其餘上訴人在原審敗訴部分未據上訴而確定。兩
    造其餘攻擊防禦方法，核與判斷之結果不生影響，不予一一
    論述。上訴人追加備位聲明部分，自無庸審酌，附此明。
    又關於訴訟費用之負擔部分，自民事訴訟法於88年2 月3 日
    及92年6 月25日先後修正後，關於郵電送達費及法院承辦人
    員之差旅費等均不另徵收，於法院確定訴訟費用額時，無須
    予以納入，計算上較修正前為簡便，爰併予計算兩造應負擔
    之訴訟費數額，即被上訴人應負擔二審裁判費6,780 元及一
    審裁判費（即17,380元0.25=4,345元）合計為11,125元，
    其餘一審裁判費13,035元（17,380元-4,345元=13,035 元）
    則由上訴人負擔，併於主文中確定其金額。
六、據上論結，本件上訴為有理由，依民事訴訟法等79條判決如
    主文。
中　　華　　民　　國　　96　　年　　1 　　月　　23　　日
                            民事第一庭
                                審判長法官  黃金石
                                法      官  林健彥
                                法      官  林紀元
以上正本證明與原本無異。
本件判決不得上訴。
中　　華　　民　　國　　96　　年　　1 　　月　　24　　日
                                書  記  官  劉金萍
                                                    ＱＦ
